【裁判字號】    94,訴,1555
【裁判日期】    950309
【裁判案由】    發明專利申請
【裁判全文】
臺北高等行政法院判決
                                     94年度訴字第01555號
                              .
原      告  瑞士商‧皮埃設計股份有限公司
代  表  人  甲○○○○
訴訟代理人  乙○○專利代理人.
            丁○○專利代理人.
            王建智律師
被      告  經濟部智慧財產局
代  表  人  蔡練生（局長）
訴訟代理人  丙○○
上列當事人間因發明專利申請事件，原告不服經濟部中華民國94
年3月24日經訴字第09406124040號訴願決定，提起行政訴訟。本
院判決如下：
    主  文
原告之訴駁回。
訴訟費用由原告負擔。
    事  實
一、事實概要：原告於民國89年12月16日以「咖啡調製裝置之柱
    塞連接件」向被告申請發明專利，經其編為第00000000號審
    查，不予專利。原告不服，申請再審查，案經被告於93年5
    月18日以（93）智專三（一）02068 字第09320461730 號專
    利再審查核駁審定書為「本案應不予專利」之處分。原告不
    服，於93年6 月18日提起訴願，案經被告自我省察，依訴願
    法第58條第2 項之規定，自行撤銷原處分並重為審查，先以
    93年7 月29日（93）智專三（一）02054 字第09320715840
    號專利再審查案核駁理由先行通知書通知原告申復，案經原
    告提出申復說明書後，被告仍以93年10月11日以（93）智專
    三（一）02054 字第09320913660 號專利再審查核駁審定書
    為「本案應不予專利」之處分。原告不服，提起訴願，經訴
    願決定駁回，原告猶未甘服，遂向本院提起行政訴訟。
二、兩造聲明：
  (一)原告聲明：
  1.原處分及訴願決定均撤銷。
  2.被告應為准予第00000000號「咖啡調製裝置之柱塞連接件」
    發明專利之處分。
  3.訴訟費用由被告負擔。
  (二)被告聲明：
  1.駁回原告之訴。
  2.訴訟費用由原告負擔。
三、兩造之主張：
甲、原告主張：
  (一)被告與訴願決定機關以「後見之明」審查系爭案不具進步性
    ，認事用法有所違誤，有違專利法之相關規定:
  1.按「發明雖無第 1項所列情事，但為其所屬技術領域中具有
    通常知識者依申請前之先前技術所能輕易完成時，仍不得依
    本法申請取得發明專利。」為專利法第 22條第4項規定。又
    按「進步性之審查...應確實依據引證資料所載之技術或知
    識，針對發明之技術內容，綜合發明之目的、功效，研判其
    是否克服選擇或結合之困難度，而獲得突出的技術特徵或顯
    然的進步，加以判斷。」「進步性之研判，因審查委員在審
    查中瞭解其技術內容後，極易對發明之進步性作成偏低之判
    斷，以致有『後見之明』之情形，故審查時應以熟習該項技
    術者之觀點，根據申請當時之技術水準，作客觀之判斷。」
    為「專利審查基準」（92年8月版）第1-2-27與28頁「審查
    上應注意事項」，關於前揭法條適用之解釋。
  2.被告以「後見之明」謂系爭案發明為可輕易完成，逕予認定
    系爭案不具進步性，已違反專利法之規定:
    (1)被告原處分稱：「本案之柱塞1以魚尾板2對應底座6之鉤5
      乃是一般對應元件採凹凸緣槽相互旋固之簡易變化而已。
      」但在原處分中並未提到引證一、二中之結構有揭示或教
      示系爭案之結構（如柱塞1、魚尾板2及鉤5等結構）；又
      引證一、二之結構並無法組合成系爭案之結構，足以證明
      系爭案之特徵根本無法由引證一、二的技術或知識可選擇
      或組合而輕易完成者，故系爭案相較於引證一、二係具有
      突出的技術特徵，自無疑義。顯見被告係先入為主對系爭
      案發明為偏低評價，未予客觀判斷，即以「後見之明」謂
      系爭案發明為可輕易完成，逕予認定系爭案不具進步性，
      被告認事用法有違誤，已違反專利法之規定。
    (2)訴願決定稱：「原告固一再強調本案易於安裝緊固，但不
      易鬆脫，... 此與被告認為本案結構實不脫引證一、二所
      具卡合與分離之結構設計。」
      查原告說明系爭案之結構易於安裝緊固而不易鬆脫之目的
      ，係為了突顯系爭案在卡合與分離之功效上乃不同於引證
      一、二，而如此必須是系爭案之結構不同於引證一、二所
      揭露之結構方能完成，顯見引證一、二所揭露之技術或知
      識並無法輕易推知或完成者，足見訴願決定機關亦以「後
      見之明」謂系爭案發明為不具進步性，亦足見訴願決定機
      關有認事用法之違誤。
  (二)原處分與訴願決定論理上之誤謬如下:
  1.原處分之誤謬如下:
    (1)按動力傳輸之常識所構成之結構有無數種類，倘若日後有
      不同於引證一之結構的發明申請案或新型申請案而根據「
      動力傳輸之常識」申請者，被告即不必對該申請案之技術
      特徵作客觀、實質的審理，今被告原處分理由(三)略謂「引
      證一...此一固定方式不僅是定位、更是使杯組2與基座1
      緊密結合以避免意外，此為動力傳輸之常識。」則其並未
      針對引證一之結構與系爭案之特徵作比對，而僅以「此為
      動力傳輸之常識」之理由核駁系爭案，，論理顯有誤謬。
    (2)系爭案之魚尾板2與鉤5系形成為一體，引證二所揭示餵料
      座25上之缺口的緣片與殼體24之固定部244係可分開的，
      且2者的形狀、構造亦不相同。今若如被告原處分理由(四)
      所謂「引證二...，其餵料座25上設有具缺口之緣片（魚
      尾板2）以對應於殼體24之固定部244(鉤5）...，然本案
      之柱塞1以魚尾板2對應底部6之鉤5乃是一般對應元件凸緣
      槽相互旋固之簡易變化而已。」則系爭案之魚尾板2及鉤5
      等構造應早已揭露於先前技術，或者應有同結構、功能之
      同種產品已在市面上公開之，但被告卻引用兩件結構形狀
      不同之引證資料，且以「乃是一般對應元件採凹凸緣槽相
      互旋固之簡易變化而已」一言逕自核駁系爭案，而無視原
      告研發創作所付出之心力，足見被告論理之誤謬，違反專
      利法創立之目的與精神。
  2.訴願決定論理上之誤謬如下
    (1)訴願決定謂：「惟其與引證一...；及引證二...，本案之
      柱塞以魚尾板對應底座之鉤，乃一般對應元件以凹凸緣槽
      相互旋合之簡易變化而已。」「原告固一再強調本案易於
      安裝緊固，但不易鬆脫，... 此與被告認為本案結構實不
      脫引證一、二所具卡合與分離之結構設計。」亦顯有違誤
      。按系爭案申請專利範圍所主張者為咖啡調製裝置之動力
      耗件之柱塞，原告並未要求保護「緊固及鬆脫」之功能，
      而被告及訴願決定機關卻一再以此種「緊固及鬆脫」之功
      能來指摘系爭案所欲保護之柱塞裝置，不但未依系爭案之
      申請專利範圍來審理專利要件，亦從未引用適當之引證證
      據作為審理專利要件之依據，甚至至今仍無法列舉到底本
      案申請專利範圍之各元件及各元件之連結關係己見於引證
      案之何處，或相對應於引證案之何種元件與連結關係。
    (2)訴願決定又謂:「引證一、二為果汁機及食物處理機之相
      關專利，雖與本案強調特別係用於咖啡調製裝置者稍有不
      同然三者均歸類於國際專利分類表A47J項下，為相同或極
      相近技術領域之發明，引證一、二應屬適格之引證無疑。
      」而完全漠視被告引用構造差異甚大；且作用機制無關於
      系爭案發明之專利前案不當核駁系爭案之事實。既使該引
      證一、二與系爭案均歸類於國際專利分類表A47J項下，但
      該A47J項下之廚房用具、飲料製備裝置等器具種類繁多，
      其下更因裝置器具構造上的諸多差異而有多種次分類和次
      次分類，豈能因該引證一、二與系爭案同樣歸類於國際專
      利分類表A47J項下便認定其為適格之引證，此亦屬訴願決
      定機關論理之誤謬。
  (三)系爭案符合專利要件:
  1. 系爭案安裝柱塞時無需複雜之步驟，而可在製造時適合自
     動化裝配流程，降低製造成本；其拆卸時，柱塞並不容易
     鬆脫，具有極高的安全性，符合專利要件:
    (1)如附件二之各圖片所示，其中照片 1顯示本發明之柱塞連
      接件與其所應用之咖啡調製裝置之間的整體連結配置關係
      ，照片2為該柱塞連接件安裝在底座上的俯視圖，照片3和
      照片4為該柱塞連接件不同角度下的特寫照片。
    (2)本案發明之柱塞連接件係一種使用於在動力網格和動力耗
      件之間建立一電力連結的電柱塞，該電柱塞係安置在動力
      耗件底座凹槽之中央位置上，並藉由複數個設置在該柱塞
      側邊之魚尾板而將其鎖定於凹槽中；再使該柱塞連結至動
      力耗件上的電路系統而建立起電力連結。又根據本案申請
      專利範圍第 2項中之魚尾板和鉤以類似彈簧般鎖住之設置
      方式，可輕易且有效地克服柱塞鬆脫之缺失，因此當安裝
      本發明之柱塞時無需複雜之步驟，而可在製造時適合自動
      化裝配流程，以降低製造成本；當欲將其拆卸時，由於必
      須同時將所有魚尾板提舉以便旋轉該柱塞，因而柱塞並不
      容易鬆脫，具有極高的安全性。
  2.系爭案之咖啡調製裝置之柱塞連接件確實與該等引證案之嵌
    合構造和嵌合方式存有相當大的差異，熟習該項技藝之人士
    顯然無法由該等引證輕易思及並完成本發明:
    (1)引證一係關於一種果汁機構造改良，其詳細構造已見於該
      引證一之申請專利範圍第 1項，其構造方式，主要將果汁
      處理杯底座卡合於基座之圓形置杯盤上，使之在果汁調理
      過程中不至於因震動而脫落，又能在調理之後讓使用者能
      輕易分離果汁處理杯，其實質上與一般市售之果汁機無異
      ；即引證一中之卡合構造必須易於卡合，也要易於分離，
      同時適於經常性地卡合與分離動作，並無如前述系爭案之
      柱塞以魚尾板和鉤所達成之易於安裝緊固，但不易鬆脫，
      且不適於經常性地緊固與鬆脫之「緊固」作用。
    (2)引證二則係關於一種多功能食物處理機，其詳細構造已見
      於該引證二之申請專利範圍第 1項，其各個囓合構件之構
      形及其彼此之間的結合方式或者其餵料座25和殼體24之間
      的結合亦須易於卡合，也要易於分離，同時適於經常性地
      卡合與分離動作，此等特徵、功效與目的不但皆不同於系
      爭案；甚且在易於分離與適於經常性地卡合與分離動作上
      根本是完全相反於系爭案，並無可轉用於系爭案之可能性
      及關聯性。
    (3)引證案中之結合設計皆僅涉及一種可卸除之機械離合構造
      （類似於一離合器），用以在一機器裝置中將旋轉運動自
      一驅動部轉移至一受驅動部；其結合設計主要係藉由使在
      第一機械部上環繞轉動軸而設置之各個區塊與第二機械部
      上之對應凹槽相嵌合而達到連動之目的。但系爭案所應用
      之裝置卻與「將旋轉運動自一驅動部轉移至一受驅動部」
      完全無關，且根本無關乎引證一、二中之易於分離功效（
      因為並無此必要），熟悉設置用以轉移電力至動力耗件之
      電柱塞技藝之人士斷然不會採取該等引證案之結合方式；
      再者，系爭案之電柱塞僅需稍微旋轉30至60度左右即可鎖
      定魚尾板與鉤（請參見附件二之圖2a，當可更加明白魚尾
      板2與鉤5如何利用鑽孔3與突出物4而達成緊固作用），且
      係只有柱塞和魚尾板旋轉，相對應之鉤則必須固定，以便
      達到彼此結合之目的。因此，系爭案之咖啡調製裝置之柱
      塞連接件確實與該等引證案之嵌合構造和嵌合方式存有相
      當大的差異，熟習該項技藝之人士顯然無法由該等引證案
      輕易思及並完成本發明。
  3.引證案與系爭案並不相關，並非為正確之引證案，亦不足以
    否定系爭案之專利要件:
    (1)系爭案可克服習知相同技術領域之柱塞之缺失，顯示系爭
      案具備進步性:
      按「判斷發明有無進步性時，應確實依據發明所屬技術
        領域，以及申請專利當時之技術水準，檢索申請當日之
        前之既有技術或知識作為引證資料，以研判發明之技術
        手段之選擇與結合。」為「專利審查基準」第1-2-20頁
        有關判斷進步性之基本原則；且根據專利法第 22條第4
        項之立法意旨，可知發明專利之進步性判斷應基於相同
        技術領域之引證資料而為之。今被告核駁理由所引證之
        專利前案卻與系爭案之咖啡調製裝置之柱塞連接件有著
        南轅北轍的技術領域和構造上的差異，被告基於該等引
        證案而謂系爭案不具進步性，實屬草率且顯然有違進步
        性判斷之基本原則。
      次按「在技術發展空間有限之領域中，如在技術上有微
        小的改進，得視為具有『顯然的進步』。」為「專利審
        查基準」第1-2-21頁所載。
        查系爭案可克服習知相同技術領域之柱塞之缺失，例如
        ，通常得費力安裝、需額外使用特殊工具以及耗費可觀
        時間等等，亦足顯示系爭案具備進步性無疑。
    (2)被告並未引用正確之引證證據，亦未依系爭案申請專利範
      圍所載之內容審理其專利要件:
      原告同意世界各國專利制度及審查基準有相異之處，所
        搜尋之資料庫亦有不同之處，惟新穎性、進步性等專利
        要件與引用正確之引證案當為世界各國專利專責機關於
        審理專利案件時之共通準則。被告所引用之引證案分別
        為果汁機及食物處理機，雖然世界各國皆有此等相似之
        機器，惟原告在其他國家並未遭遇以果汁機及食物處理
        機或「緊固及鬆脫」功能作為核駁系爭案「柱塞」裝置
        專利要件之情事，顯見被告並未引用正確之引證證據，
        亦未依系爭案申請專利範圍所載之內容審理其專利要件
        。
      系爭案之對應美國和歐洲申請案已獲准該國專利，有美
        國和歐洲專利公告本影本（USP6,511,346和EP00000 00
        ）可證；為使大院充分明瞭本案之特徵，原告已備妥樣
        品，並願意專程自歐洲親赴大院出庭應訊並詳加解說，
        尚祈大院能提前通知以便於安排行程，並請求大院安排
        英語通譯。
  (四)綜上所述，系爭案確實具備突出的技術特徵與顯然的進步，
    非可被輕易推知或完成，足證本案具備發明專利之進步性；
    而被告及訴願決定機關核駁系爭案，專利申請之理由顯屬誤
    謬。爰請鈞院撤銷原「不予專利」之違法處分，並判決為「
    應予專利」之處分。
乙、被告主張：
  (一)原告指稱原處分對於本案之核駁審定有後見之明云云，惟原
    處分所採引證一、二之公開日期均早於本案申請日（89年12
    月16日），被告引據本案申請前已公開之資料，認定本案之
    技術內容，為其所屬技術領域中具有通常知識者，依申請前
    之先前技術所能輕易完成者，難稱有「後見之明」。
  (二)原處分理由(三)已就引證一之果汁機基座1與杯組2之結合手段
    具體陳述，此一固定設計可避免基座1之馬達動力傳輸至杯
    組2內之削刀24時機體鬆脫造成意外。另原告稱本案「如附
    件二之照片所示魚尾板2與鉤5系形成一體」，然本案申請專
    利範圍所述之之魚尾板2係於柱塞1上、鉤5則是在底座6上，
    且是藉由魚尾板2與鉤5之旋固使柱塞1及底座6結合（亦可參
    本案之美國對應案U.S.0000000B2之Fi g.2a所示），故原處
    分理由(四)之審查核無不當。
    另原處分已援引與本案技術範疇相近之引證一、二，俾與本
    案技術作構件對應及其連結設計之比對及說明，故原告之指
    摘並無理由。
  (三)原告雖提具附件二之照片為參考，惟專利權範圍以申請專利
    範圍為準，且本案之申請專利範圍明確、專利說明書及圖式
    亦可供參酌，故被告就本案之發明專利範圍請求內容與公開
    資料（引證一、二）作技術比對審查後，審定本案不符專利
    法第22條第4項之規定，實無違誤。
  (四)原告稱稱本案已獲美國及歐洲專利；惟台、美、歐專利制度
    有別、審查基準各異；況所蒐尋之資料庫廣度、來源亦有不
    同，故本案雖獲國外專利難為拘限被告技術審查之獨立性。
  (五)綜上所述，被告原處分並無違法，敬請駁回原告之訴。
    理  由
一、按「發明，指利用自然法則之技術思想之創作」、「發明雖
    無第1 項所列情事，但為其所屬技術領域中具有通常知識者
    依申請前之先前技術所能輕易完成時，仍不得依本法申請取
    得發明專利」為專利法第21條、第22條第4 項所明定。是以
    ，凡利用自然法則之技術思想之高度創作，而可供產業上利
    用者，固得依規定申請取得發明專利。惟其發明如係運用申
    請前既有之技術或知識，而為熟習該項技術者所能輕易完成
    時，仍不得依法申請取得發明專利。
二、本件係原告前於89年12月16日以「咖啡調製裝置之柱塞連接
    件」向被告申請發明專利，經被告編為第00000000號審查，
    不予專利。原告不服，申請再審查，經被告以（93）智專三
    （一）02068 字第09320461730 號專利再審查核駁審定書為
    「本案應不予專利」之處分。原告不服，於93年6 月18日提
    起訴願，案經被告自我省察，自行撤銷原處分並重為審查，
    先以（93）智專三（一）02054 字第09320715840 號專利再
    審查案核駁理由先行通知書通知原告申復，案經原告提出申
    復說明書後，被告仍以（93）智專三（一）02054 字第
    09320913660 號專利再審查核駁審定書為「本案應不予專利
    」之處分，有系爭案專利申請書、各審定書等件在卷可稽，
    並為兩造所不爭，堪認為實。原告不服，提起本件行政訴訟
    ，主張如事實欄所載。
三、本院判斷如下：
  (一)本件第00000000號「咖啡調製裝置之柱塞連接件」發明專利
    申請案，依申請卷附90年2 月26日申請專利範圍修正本所示
    ，其申請專利範圍計4 項，係一種動力耗件之柱塞，特別是
    咖啡調製裝置，及緊固裝置用以緊固此一柱塞在動力耗件上
    ，其特徵為柱塞從中間安置在動力耗件底座的凹槽並停留在
    凹槽邊緣上，從而環繞垂直底座的軸旋轉，及柱塞亦包括一
    些魚尾板位在其兩邊，因為藉由動力耗件底座之內位置上一
    些相對應的鉤而旋轉柱塞時，將有益於緊固與鎖緊魚尾板在
    柱塞的側邊上者。是系爭專利特徵主要係將柱塞安置在動力
    耗件底座的凹槽並停留在凹槽邊緣之凸緣上，該柱塞二側包
    括數魚尾板，藉由動力耗件底座之內所設相對應的鉤，使柱
    塞魚尾板得以與鉤對應鉤固結合。
  (二)然引證一為88年7 月1 日公告之第00000000 號「果汁機構
    造改良」新型專利案，其申請專利特徵在於「該基座之圓形
    置杯盤上方周圍平均角度設有4 個柱塊，每個柱塊外側各有
    一凸起之卡合件，在每一卡合件左側有一頂掣端1212；該果
    汁處理杯之底座周壁的相對位置有4 個套孔，各套孔內側下
    方設有一柱條，使該底座套合於上述圓形置杯盤並旋轉時，
    令該柱條移入該卡合件下方，直到柱條抵觸卡合件最左側之
    頂掣端1212，而使底座與圓形置杯盤固定；」；而引證二則
    為89年3 月1 日公告之第00000000號「多功能食物處理機」
    新型專利案，則揭示其餵料座與殼體間之結合設計，該餵料
    座上設有具缺口之緣片（魚尾板）以對應於殼體之固定部（
    鉤），可將餵料座旋轉後固定於殼體上。
  (三)自引證一第一圖所揭套孔內側柱條與柱塊外側卡合件之固定
    結合方式及引證二所揭餵料座上設有具缺口之緣片，以對應
    於殼體之固定部，可將餵料座旋轉後固定於殼體上之固定結
    合方式觀之，均係透過旋卡之作動原理達到固定結合方式，
    即達到「將果汁處理杯底座卡合於基座之圓形置杯盤上使之
    在果汁調理過程中不至於因震動而脫落」之功效。按判斷發
    明有無進步性，應依申請專利當時之技術水準，以該發明申
    請前既有之技術或知識之選擇與結合困難度觀察，如其選擇
    與結合具困難度，為熟習該項技術者所能輕易完成者，即不
    具進步性。本案申請專利範圍所界定之技術特徵主要係柱塞
    以魚尾板對應底座之鉤，乃一般對應元件以凹凸緣槽相互旋
    合之簡易變化而已，為熟習該項技術者所能輕易完成者，自
    不具進步性。
  (四)至系爭案係用於咖啡調製裝置，而引證一、二為果汁機及食
    物處理機之相關專利，其用途雖有不同，姑不論三者均歸類
    於國際專利分類表類號A47J項下，就卡合件之固定結合技術
    而言，三者亦為相同或極相近技術領域之發明，引證一、二
    應屬適格之引證，原告主張原處分不當認定相關技術領域，
    容有誤解，尚難可採。另系爭案係，藉由動力耗件底座之內
    所設相對應的鉤，使柱塞魚尾板得以與鉤對應鉤固結合，雖
    易於安裝緊固，不易鬆脫；然本案於緊固安裝後，當然不至
    於無法鬆脫；是以本案之技術特徵並未脫離運用申請前既有
    之技術或知識，而為熟習該項技術者所能輕易完成，本案自
    不具進步性。
  (五)再者，本案申請專利範圍第2 、3 項係依附於第1 項獨立項
    下之附屬項，係於第1 項所界定技術特徵上再為之附加，自
    應包含第1 項之所有技術內容，而第1 項既不具進步性，其
    第2 、3 項亦難謂具進步性。
四、綜上所述，被告依首揭規定，應不予專利之處分，並無不合
    。訴願決定遞予駁回，亦無違誤，均應予維持。本件原告起
    訴請求撤銷原處分及訴願決定，並請求被告應為准予第0000
    0000號「咖啡調製裝置之柱塞連接件」發明專利之處分，為
    無理由，應予駁回。
據上論結，本件原告之訴為無理由，爰依行政訴訟法第98條第3
項前段，判決如主文。
中    華    民    國    95    年    3    月     9    日
                      第七庭審判長法  官  劉  介  中
                                  法  官  李  玉  卿
                                  法  官  黃  秋  鴻
上為正本係照原本作成。
如不服本判決，應於送達後20日內，向本院提出上訴狀並表明上
訴理由，如於本判決宣示後送達前提起上訴者，應於判決送達後
20日內補提上訴理由書（須按他造人數附繕本）。
中    華    民    國    95    年    3    月     9    日
                                     書記官   王琍瑩


司法院資訊處製作；財團法人民間司法改革基金會備份。
